最　高　行　政　法　院　判　決　　　　　　　　　九十一年度判字第一三六○號
　　再 審原 告　甲○○
　　再 審被 告　財政部臺北市國稅局
　　代　表　人　張盛和
右當事人間因綜合所得稅事件，再審原告對本院中華民國八十八年六月三日八十八年
度判字第二○九六號判決提起再審之訴。本院判決如左：
　　主  文
再審之訴駁回。
再審訴訟費用由再審原告負擔。
　　事  實
緣再審原告八十四年度綜合所得稅結算申報，再審原被告以其漏報取自國防部中山科
學研究院（以下簡稱中科院）之薪資所得計新臺幣（下同）三三二、三八七元，乃核
定補徵稅額五、七七三元。再審原原告不服，申經復查，未准變更，提起訴願、再訴
願，均遭決定駁回，提起行政訴訟，經本院以八十八年度判字第二○九六號（下稱原
判決）判決駁回。再審原告不服，主張原判決有行政訴訟法第二百七十三條第一項第
一款、第九款（相當於修正前行政訴訟法第二十八條第一款、第七款）之再審事由，
提起再審之訴。茲摘兩造訴辯意旨如次：
再審原告起訴意旨及補充理由略謂︰一、修正前訴願法第二條規定，於法定期限應作
為而不作為，視同行政處分：訴願法第二條：「本法所稱行政處分，謂中央或地方機
關基於職權，就特定具體事件所為發生公法上效果之單方行政行為。中央或地方機關
對於人民依法聲請之案件，於法定期限內應作為而不作為，致損害人民之權利或利益
者，視同行政處分。」明白的定義了「行政處分」之意旨，基於此立法意旨，財政部
及地方稅捐機關理應於五十五年中科院依動員戡亂時期臨時條款創立時，即應依所得
稅法之規定，強制向中科院非軍職員工課徵「品位加給、技術津貼」稅賦，方符合行
政主管機關之正確行政行為。雖於六十八年因納稅義務人貪圖檢舉獎金檢舉，方於以
（六八）台財稅第三八五○一號函徵免原則，以「如係、如屬」等關鍵詞授權中科院
自行認定「品位加給、技術加給」為合於所得稅法第四條第八款免納所得稅之研究補
助費外，復為配合兩位蔣故總統、歷任行政院長之國防武器自主研發政策，以獲得國
防實質嚇阻戰略能力，保障人民之生存、自由及尊嚴，更進一步在財政部所出版各年
度版所得稅法令彙編、稅捐稽徵法令彙編中，刻意隱去財政部（六八）台財稅第三八
五○一號函之積極作為，使全國人民、法學界、律師界皆不知有此函示存在，而在六
十九年至八十三年以前亦從未對「品位加給、技術津貼」開立核定稅額通知書或繳稅
扣繳憑單，更使人民信賴中科院非軍職員工所領之「品位加給、技術津貼」為符合所
得稅法第四條第八款前段免稅要件為免稅所得，而在中科院對外招考員工時，就前仆
後繼地投入中科院懷抱，竭盡心智為獲得國防實質嚇阻戰略能力而努力研發，就修正
前訴願法第二條行政處分之定義來看，已構成有效的認可免稅行政處分，蓋六十八年
財政部及稅捐稽徵機關已知悉中科院非軍職員工已領有「品位加給、技術津貼」之事
實，卻從六十九年至八十三年長達十四年之久，以上述積極作為配合認可，應視為已
駁回檢舉之行政處分，從而中科院非軍職員工應享有「信賴保護原則」之適用。二、
稅捐稽徵法第一條之一明定：「財政部依本法或稅法所發布之解釋函令，對於據已申
請之案件發生效力。但有利於納稅義務人者，對於尚未核課確定之案件適用之。」是
以財政部稅制委員會於七十九、八十三、八十七年度所出版各年度所得稅法令彙編及
八十六年稅捐稽徵法令彙編中，財政部七十九年十月十八日台財稅第七九○七一四三
三四號函、八十三年八月三十一日台財稅第八三一六○七六六一號函、八十七年九月
二十一日台財稅第八七一九六五三六六號函、八十六年七月十一日台財稅第八六一○
七○○六九號函皆再三對全國人民揭示：「本部及各權責機關在民國某年某月某日前
發布所得稅釋示函令，凡未編入該各年度版之所得稅法令彙編中，自民國七十九年十
一月五日、八十三年十月一日、八十六年八月一日、八十七年十月一日起，非經本部
重行核定，一律不再援引適用。」，經再審原告詳查各該年度版之所得稅法令彙編，
皆未列入財政部六十八台財稅第三八五○一號函、行政院八十四年台八十四財第三七
○○七號函，依上開各函示之意旨，應為無效之函示，必經各權責機關重新核定後，
始重新生效，就稅捐稽徵法第一條之一之立法旨意，對據以申請案件發生效力，且為
對納稅義務人有利者，應適用之，故財政部（六八）台財稅第三八五○一號函及行政
院八十四年台八十四財第三七○○七號函對中科院非軍職人員無拘束力，政府機關施
政最忌反覆無常，憲法層次的「禁反言」原則，具有拘束立法、司法、行政三者之效
力。三、所得稅法第四條第八款於五十二年修訂公布施行，稅捐稽徵機關理應於五十
五年中科院創立時，據以主張中科院非軍職人員所領「品位加給或技術加給」為應稅
所得，方無瀆職，行政疏失之責任發生。卻遲至六十八年方在檢舉人檢舉下，才匆匆
以（六八）台財稅第三八五○一函徵免原則，以「如係、如屬」等關鍵詞授權中科院
自行認定「品位加給、技術加給」為合於所得稅法第四條第八款之免納所得稅之研究
補助費，且行政院、國防部、中山科學研究院基於國防武器自主研發政策需要，並未
示知員工知悉財政部八十五年十二月五日發文台財稅第八五一九二八○九一號函引國
防部八十五年十月九日珍琥字第二五二六號函文。且財政部雖發函給國防部後，歷經
十四載，卻無進一步具體作為，實在難以令人相信，唯一合理的解釋，就是配合歷任
行政院長的國防武器自主研發的政策，所增進公共利益實遠大於「品位加給或技術加
給」稅課利益是以中科院非軍職人員之「品位加給及技術加給」的免稅權利是執行國
家基本國策所獲得的人民之其他自由與權利，合於憲法第二十二條及第二十三條，且
與促進產業升級條例同為合於租稅優惠獎勵原則之定義：租稅優惠者在於具有相同負
擔能力，為誘導其某一特定行為，以違反量能原則創造租稅特權取得租稅利益，是以
租稅優惠之憲法審查標準在於目的所獎勵誘導之行為與手段租稅特權間是否符合比例
原則，基於此原則（憲法第二十三條）及憲法第一百六十六條、第一百六十七條及憲
法增修條文第十條基本科學研究發展國策，即以誘導激發中科院非軍職人員自主防衛
武器的原創力，以最高行政裁量權核予「品位加給或技術加給」為免稅待遇，何況就
所得稅法第四條第八款前段、稅捐稽徵法第一條之一及四十八條之三的立法本意，及
所得稅法令彙編、稅捐稽徵法令彙編首揭各函示之意旨下，中科院員工及一般人民皆
已相信其為「品位加給及技術津貼」實質免稅的既存法秩序之存在，實已擁有「信賴
保護原則」之適用；鈞院對中科院數百份判決理由書中，皆指明「信賴保護原則」，
係指人民信賴政府機關之決定，就其生活關係已有適當之安排，應給予保護或給予合
理補償而言。四、監察院在（八五）院台財字第二四五七號函中，亦調查指出桃園縣
稅捐稽徵處大溪分處於八十年四月八日回復檢舉納稅義務人，亦認為「研究加給、技
術加給」係政府為獎勵科技人員研究工作之補助費，而北區國稅局於八十二年四月十
五日北區國稅三第八二○○七三○號函認「品位加給及技術津貼」可否適用所得稅法
第四條第八款，亦有疑義，應採不溯及既往原則。所以本案未納稅，非可歸責於納稅
義務人，又監察院分別於八十七年十一月二十日以（八七）院台財字第八七二二○○
五八○號、及同年十二月二十二日（八七）院台財字第八七二二○○六五八號函亦表
明對中科院非軍職員工之處置顯非公平，而係對中科院及稅捐機關之行政疏失所致，
就桃園縣稅捐稽徵處大溪分處於八十年四月八日之函覆檢舉當事人之函，中科院非軍
職員工主觀上並無違章漏稅之故意，應享有「信賴保護原則」。五、李前總統於八十
五年五月八日在中國國民黨中常會指責：「中科院之補稅問題，五年前就已發生，也
交代了很多次，但相關單位都沒果斷解決問題，到底是誰的錯，要徹底去了解，如果
是政府的錯，政府應該負責加以解決，錢應該由政府支出。」（八十五年五月九日聯
合報刊載）又於八十四年十月十二日在國軍軍事會議中裁示：「中科院非軍職員工所
領之品位加給及技術津貼所得稅追繳案，財稅單位對於法律之引用不宜因時而異，以
溯及既往方式追課亦有不妥，本案涉及人數眾多，波及層面甚廣，其可能衍生相關之
社會問題應予重視，希行政院相關單位重視，儘速妥善處理，以免影響政府威信及當
事人權益。」。六、八十七年十月十二日工商時報第四版刊出記者就中科院非軍職員
工所得稅行政訴訟事件，訪問最高行政法院鍾曜唐院長，鍾院長建議應由財政、國防
兩部協商解決，由此可知本案所得稅追補繳案，錯不在員工。七、按中科院於八十三
年以前所開具之扣繳憑單上所添載之扣繳義務人為院長劉曙晞上將，但中科院於八十
五年二月十二日補寄已退休或現職員工有關「品位加給或技術津貼」之扣繳憑單上所
添記之扣繳義務人竟是已離職他調多時之前主計處長周和漢與陳榮讚兩人，經查證兩
人皆言中科院其時之主計處長吳俊勢少將皆未徵詢兩人之同意，即擅自用其二人之名
義補發此一有違法理之扣繳憑單，而具有調查權稅捐機關，竟以此不合法補發之扣繳
憑單為補稅依據，實有違具有調查權之機關，不得以非法手段所獲得之證據，為課人
民納稅義務之證據法則限制。試問如無扣繳憑單客觀平實記載所得應稅金額，則稅捐
稽徵機關與納稅義務人之糾紛將永無寧日。而鈞院認為不以扣繳憑單之有無作為課稅
之唯一依據，亦有待商榷，而周和漢、陳榮讚等人以奉命行事為由，請求國家賠償，
則屬另一事。八、本案若經鈞院認定「品位加給或技術津貼」為中科院非軍職員工之
薪資所得，必定要補徵所得稅，則中科院非軍職員工自五十五年成立至八十四年十二
月底止，退休離職員工不少，即可向國防部暨中科院請求補發全額退休金差額，將使
國庫損失甚鉅，且對於去世之員工其欠稅如何處理，退休金之差額是否其家屬亦可要
求追補，故本案應以憲法第十五條、第二十二條、第二十三條、及所得稅法第四條第
八款前段、稅捐稽徵法第一條之一、第四十八條之三、所得稅法令彙編首揭三函、稅
捐稽徵法令彙編首揭函示、桃園縣稅捐稽徵處大溪分處八十年四月八日函復檢舉人之
函，暨長達二十八年之實質免稅所成之既存法律秩序，以及「信賴保護原則」「比例
原則」等憲法層次相一致之倫理價值觀之原則來審慎判決。九、稅捐稽徵法第一條規
定，稅捐稽徵，依本法之規定，本法未規定者，依其他有關法律之規定。同法第三十
八條亦規定不服稅捐稽徵機關復查決定，得依法提起訴願，是訴願法為稅捐稽徵法有
關之法律。依訴願法第二條規定，作為或不作為皆屬單方行政行為，財政部及再審被
告均不能改變已構成核可免稅處分之既存事實，此係立法者，為保障人民應受憲法保
障之財產權或依法節稅權等權利或利益，免因行政主管機關諉過於民之不當行政行為
而受損。況本件應適用「信賴保護原則」之原證，已由中科院員工依法向監察院聲請
獲得，茲摘錄桃園縣稅捐稽徵處大溪分處八十年四月八日駁回檢舉訴願人之釋示：「
主旨：台端建議改進本轄中山科學院給付薪資等給與核課綜合所得稅未盡合理乙節，
復如說明二，請查照。說明：二、查國防部中山科學研究院稱其員工薪資分成本俸及
研究加給兩部分，本俸依法課稅；至於研究加給係政府為獎勵科技人員科技研究工作
之補助費，此研究補助費台端建議應改成單一薪俸核課綜合所得稅，以健全所得稅，
此案俟所得稅修正時，將一併建議上級單位參採．．．」上述釋示，足證當時負責中
科院國稅稽徵業務之桃園縣稅捐稽徵處大溪分處，再度明確認定中科院非軍職員工所
領之研究補助費為合於所得稅法第四條第八款前段免稅規定之免稅所得，而駁回檢舉
人之檢舉，蓋桃園縣稅捐稽徵處並未就其檢舉而對中科院本身或非軍職員工納稅義務
人，依稅捐稽徵法第三十條、第三十一條及所得稅法第七十九條、第八十條、第八十
一條、第八十三條、第九十五條所賦於之法定職權為調查核定，開立核定稅額通知書
、繳款書與非軍職員工，命其為補繳之行政行為，此可由監察院八十五年三月十五日
所發布之糾正案第參項甲事實第四段所記述：「．．．八十一年九月又有納稅義務人
檢舉略以：『政府財政負擔沉重，中科院給付非軍職人員所得有低報，造成課稅不公
，請研究改進，以增裕稅收．．．』」之實情而得證。斯時財政部及核課主管機關以
其法定職權，自五十五年至八十二年長達二十七年之久，所以對中科院非軍職員工所
領「品位加給、技術津貼」部分未以核定稅額通知書為應稅之補徵作為，實是認定系
爭所得，為合於所得稅法第四條第八款前段之免稅所得。依訴願法第二條規定，已構
成核定免稅之既存法秩序，而再審被告故意隱瞞此一事實，使鈞院誤判。十、行政程
序法及裁判實務均支持信賴保護原則之適用：鈞院對信賴保護原則的定義心證如下：
「經查，行政法上所謂信賴保護原則，係指人民因相信既存之法秩序，而安排其生活
或處置其財產，則不能因嗣後法規之制定或修正，而使其遭受不能預見之損害，用以
保護人民既得權益，本原則之適用，係在禁止新制定或修正的法規有溯及既往之效力
。」、「至所稱信賴保護原則，係指人民信賴政府機關之決定，就其生活關係已有適
當之安排，應給予保護或給予合理補償而言。」，是以，鈞院亦已明確認定行政爭訟
上有信賴保護原則之適用。復據八十八年二月三日新公布之行政程序法第一百十八條
已將上述信賴保護原則具體化規範。十一、財政部刻意不公布（六十八）台財稅第三
八五○一號函如前述理由外，財政部稅制委員會更於七十九、八十三、八十七年度所
出版各年度所得稅法令彙編及八十六年稅捐稽徵法令彙編中，以七十九年十月十八日
台財稅第000000000號函、八十三年八月三十一日台財稅第八三一六○七六
六一號函、八十七年九月二十一日台財稅第八七一九六五三六六號函、八十六年七月
十一日台財稅第八六一○七○○六九號函，再三對全國人民揭示：「本部及各權責機
關在民國某年某月某日前發布所得稅釋示函令，凡未編入該各年度之所得稅法令彙編
中，自民國七十九年十一月五日、八十三年十月一日、八十六年八月一日、八十七年
十一月一日起，非經本部重行核定，一律不再援引適用。」經再審原告詳查各該年度
版之所得稅法令彙編中，皆未列入財政部六十八台財稅第三八五○一號函、行政院八
十四年台八十四財三七○○七號函，依上開各函示意旨，應為無效之函示，必經各權
責機關重新核定後，始重新生效，對中科院非軍職員工，應不具拘束力。另就稅捐稽
徵法第一條之一立法旨意，前述所得稅法令彙編三函、稅捐稽徵法令彙編首揭函示，
對據以申請之案件發生效力，且為對納稅義務人有利者，應適用之。故再審被告大溪
審第八三○○一二七二號函、財政部（六八）台財稅第三八五○一號函及行政院八十
四台財第三七○○七號函（皆未依中央法規標準法第七條之規定送立法院備查）對中
科院非軍職人員無拘束力，該三函所依據之財政部（六八）台財稅第三八五○一號函
違反憲法層次「禁反言」原則。十二、工商時報於八十七年十月十二日刊出記者張國
仁以「為國家奉獻心力，卻被指為漏稅之徒」之新聞分析，可證人民充分信賴中科院
非軍職人員所領「品位加給、技術津貼」為免稅之研究補助。行政法院院長鍾曜唐亦
認為系爭所得，應由國防部與財政部出面協商解決。十三、系爭案件第一次獨立行政
處分於六十八年，依財政部賦稅署八十八年一月十八日台稅一發第八八一八九五八二
一號書函所載，可證明本件係由人民依所得稅法第一百零三條檢舉，但財政部為配合
獲得國防實質嚇阻戰略能力，而有六十八台財稅第三八五○一號函授權中科院自行認
定之作為（財政部八十五年十二月五日台財稅第八五一九二八○九號函說明三引國防
部八十五年十月九日（八五）珍琥字第二五二六號函：案經中科院查明，基於所得稅
法第四條第八款獎勵科學研究補助費免所得稅及貴部六十八年徵免原則第二條函釋之
精神，認定給付員工之科技品位加給暨技術津貼可免納所得稅，並未示知員工。故國
防部與中科院均刻意隱瞞此函示），並未於法定期間內滿足檢舉人領取檢舉獎金之權
利，復又損及中科院非軍職員工依法節稅權、工作選擇權、生涯規劃財產處置權，已
符合訴願法第二條、行政訴訟法第二百零一條行政處分要件，已構成核可免稅行政處
分十餘年。而第二次獨立行政處分於八十年四月八日，負責中科院國稅稽徵業務之地
方機關桃園稅捐稽徵處大溪分處於八十年一月二十六日約談中科院，經中科院派員向
承辦人羅肇松解釋未扣稅引用法條後，羅筆松表示理解，並願意摘錄要點向財政部賦
稅署回報，更於同年四月八日以載明：「研究加給係政府獎勵科技人員科技研究之工
作補助費」之釋示公函，再度駁回檢舉人之檢舉，並以其法定職權不開立核定稅額通
知書補徵中科院所核發之研究補助（即品位加給或技術津貼），此一具有公法上效果
之單方行政行為，再度確認系爭研究補助費是屬所得稅法第四條第八款前段規定為獎
勵研究而有免稅之適用，由此可見長久以來該管核課稅捐機關之所以不作為，也是因
此見解而為確認之「不作為行政處分」。復就監察院（八五）院台財字第二四五七號
、第二七六七號函函復納稅義務人行政院之調查報告第四段：「．．．是本案未依法
納稅，非可歸責納稅義務人，而係中科院及稅捐稽徵機關之行政疏失。」而財政部八
十五年十二月五日台財稅第八五一九二八○九一號函中說明第三段：「．．．參照大
法官會議釋字第二七五號解釋，非可歸責於納稅義務人．．．」亦明確證明桃園縣稅
捐稽徵處大溪分處八十年四月八日回覆檢舉人函之單方行政行為，非出自受益人（即
再審原告）以詐欺、脅迫、或賄賂方法，或提供不正確資料或不完全陳述而得，再者
受益人為善良以科技報國之國民，信賴國防部及中科院之法律主張，理屬自然，故亦
無明知行政處分違法或因重大過失而不知者之情事可言。如參照鈞院就「信賴保護原
則」所為意旨，則既存之法秩序與政府機關之決定，已因有權解釋機關所為之行政處
分而確立，致原告等中科院非軍職員工相信此一既存之法秩序，信賴此一政府機關之
決定，而安排其生活或處置其財產，則核課機關及其上級督導機關事後因主管人事之
更替而認知有所不同，而改為核課之應納稅所得，也不能因嗣後法規、命令之制定或
修正，使再審原告遭受不能預見之損害，以保護人民即再審原告之既得權益。而在此
原則之適用下可知，縱然法令有所謂追溯規定，但因已明確禁止新制定或修正法規、
命令有溯及既往之效力，使人民更為不利，舉重所以明善良第三者即再審原告受益人
既無行政程序法第一百十九條所訂「信賴不值得保護」之情事，則同法第一百十八條
「違法行政處分經撤銷後，溯及既往失其效力．．．」之拘束自應生效。第三次獨立
之行政處分即再審被告所屬大溪稽徵所八十三年一月二十二日北區國稅大溪審第八三
○○一二七二號函件通知、八十四年八月十四日台財稅第八四一六四一四一八號函釋
暨行政院秘書長八十四年十月十七日台八十四財第三七○○七號函釋，撤銷八十年四
月八日桃園縣稅捐稽徵處大溪分處之行政處分，核定系爭所得（品位加給或技術津貼
）為應納稅之重新認定，應於新處分作成之後方能發生效力，不能驟然推翻前面既有
法秩序，方足以維持人民對法秩序之信賴。而再審原告所爭執者，乃八十年度所得稅
，應有此信賴保護之適用，自不待言。而於原審中，非僅被告機關刻意隱瞞此對再審
原告有利之事實，尚祈鈞院依修正後行政訴訟法第一百三十三條：「行政法院於撤銷
訴訟，應依職權調查證據．．．」等規定，調查修正前訴願法第二條、訴願法第三條
、行政程序法第九十二條行政處分定義所形成的既存之法秩序及政府機關的決定之事
實，並依行政訴訟法第二百五十三條但書第三款：「．．．涉及公益或影響當事人權
利義務重大，有行言詞辯論之必要者。」舉行言詞辯論後，據行政程序法第一百十八
條：「違法行政處分撤銷後，溯及既往失其效力。但為維護公益或為避免受益人財產
上之損失，為撤銷機關得另定失其效力之日期」。且原審亦無法審酌此會嚴重影響是
否有信賴保護之判斷之證據，就此，依法提出再審，請向監察院及財政部調閱此一具
有影響性之八十年四月八日之公函，以為重新判斷。十四、請依職權召開言詞辯論及
命中科院參加訴訟，並廢棄原判決及將原處分及一再訴願決定均撤銷，以維法治等語
。
再審被告答辯意旨略謂︰一、本件再審原告八十四年度綜合所得稅結算申報，短報其
配偶取自中科院薪資所得計三三二、三八七元，是再審被告乃依據查得扣繳資料，將
系爭所得併課再審原告綜合所得稅，補徵稅額五、七七三元。二、經查中科院之預算
雖分別依計畫編列人事費支應其員工之各項給與，但實際上領受「品位加給」或「技
術津貼」之非軍職人員，無論配屬之單位參與不同計畫，悉依該院所訂「科技人員品
位加給支給標準」、「技術員薪給標準表」之等級，每月按職級定額領取「品位加給
」或「技術津貼」，該院與其聘僱人員之約定事項亦載明所指薪給，除實物代金及眷
補費外，包括全部給與，是以該院非軍職人員所領受之「品位加給」或「技術津貼」
，核屬其在職務上或工作上因提供勞務所取得之報酬。另財政部臺灣省北區國稅局於
八十二年間曾派員前往該院現場瞭解結果，該院支付非軍職人員之「品位加給」及「
技術津貼」係採按月給付方式，並非按研究計畫個案給付，復經中科院八十一年十一
月三日八十一訓誠字第一六八七三號函致該局說明該院各類薪資扣繳所得狀況：「本
院於年度開始即訂有各項研究計畫，並按照研究計畫逐月實施。各項研究計畫除一般
經費外，為獎勵科技人員竭盡心智參與研發工作，另編列研發人員研究補助費及技術
津貼。為便利作業，研發人員研究補助費係按月發放方式，再經由成本歸戶手續，回
歸計畫預算內（研究補助費採個案給付，必將增加人力及作業之負擔，不符經濟效益
）」等語，足見中科院給付非軍職員工之「品位加給」及「技術津貼」之所得，屬經
常性補助費給與，且依職級按月定額支給，為提供勞務所取得之報酬，依行為時所得
稅法第四條第八款但書及第十四條第一項第三類之規定，核非免稅之研究補助費所得
，乃屬應課稅之薪資所得，殆無疑義。又本件原核定發單補徵稅款，並未逾稅捐稽徵
法第二十一條所定核課期間，所稱基於信賴利益不宜追溯補徵等節，殊無足採。三、
至再審原告主張各節，業經原判決詳為審酌予以論駁在案，並無適用法規錯誤之情形
，再審原告仍執前詞反覆訴求，殊難謂為有理由，又其以原判決「適用法規錯誤」之
理由，提起再審之訴，亦僅為再審原告於法律上見解之歧異，並不符合修正前行政訴
訟法第二十八條第一款規定之要件，是所訴核不足採。依上所述，原判決並無違誤，
請准駁回本件再審之訴等語。
　　理  由
按行政訴訟當事人對本院之判決提起再審之訴，必須具有行政訴訟法第二百七十三條
第一項所列各款情形之一者，或該條第二項之情形始得為之，而該條第一項第一款所
謂適用法規顯有錯誤者，係指原判決所適用之法規與該案應適用之現行法規相違背或
與解釋判例有所牴觸者而言，至於法律上見解之歧異，再審原告對之縱有爭執，要難
謂為適用法規顯有錯誤，而據為再審之理由；又該條第一項第九款（相當於修正前行
政訴訟法第二十八條第七款）所謂為判決基礎之證物係偽造或變造者，係指該證物經
採為判決基礎，且經宣告有罪判決確定為限。原判決以：『按中華民國政府或外國政
府，國際機構、教育、文化、科學研究機構、團體，或其他公私組織，為獎勵進修、
研究或參加科學或職業訓練而給與之學金及研究、考察補助費等所得，免納所得稅
。但受領之獎學金或補助費，如係為授與人提供勞務所取得之報酬，不適用之，為行
為時所得稅法第四條第八款所規定。又凡公、教、軍、警、公私事業職工薪資及提供
勞務者之所得，為薪資所得，該項所得之計算，以在職務上或工作上取得之各種薪資
收入為所得額；前項薪資包括薪金、俸給、工資、津貼、歲費、獎金、紅利、各種補
助費及按月或按年分期給付之退休金或養老金。但為雇主之目的，執行職務而支領之
差旅費、日支費及加班費不超過規定標準者，及依同法第四條規定免稅之項目，不在
此限，復為同法第十四條第一項第三類所明定。本件原告（即再審原告，下同）八十
四年度綜合所得稅結算申報，經被告（即再審被告，下同）查得其取自中科院之薪資
所得三三二、三八七元未合併申報，遂依查得資料核定綜合所得總額，並補徵稅額五
、七七三元。原告不服，就取自中科院之薪資所得三三二、三八七元部分，循序提起
行政訴訟，主張：中科院係依動員戡亂時期臨時條款第四條規定設立，其所研發者乃
涉及國家安全、全民福祉之國防科技，非一般民生科技所可比擬，而一般科技之研發
尚且予以租稅優惠，舉輕以明重，本案之研發自應給予更高之優渥獎勵，故而本案原
告所領取之「品位加給」（或「技術津貼」）所得為研究補助費應合於免稅優惠之立
法目的，依法免納所得稅。又該項所得之本質，既經中科院認定為免稅所得，自足堪
信實。其給付之方式，在會計上乃依員工參與程度不同，分別計算獎勵津貼之金額採
按月給付，此乃權衡變通之辦法，惟中科院係專案個別申請研究補助費，且按研究計
畫個案分別給付，應無疑義，由上述得之，本件「品位加給」（或「技術津貼」）所
得，依財政部六十八年十一月三十日台財稅第三八五○一號函釋，應屬免稅範圍。原
告於申報所得稅時，即依當年度扣繳憑單誠實申報。政府機關對人民之信賴利益應予
保護，本案認定課稅之標準未明確前，及中小學教師課後輔導等所得未補課稅前，基
於平等原則，自不宜追溯補徵系爭薪資所得之稅款。且稅捐稽徵人員依所得稅法第九
十五條規定，逐年至中科院查閱會計資料，對該研究補助費未予扣繳並未置喙，足證
其亦同意中科院將研究補助費性質認定為免稅範圍。從而，被告依行為時所得稅法第
四條第八款但書之規定，課徵系爭稅款，有違憲法第一百六十五條、第一百七十一條
及中央法規標準法第十一條之規定，應為無效云云。經查，憲法第一百六十五條係規
定教育科學藝術工作者生活之保障，與憲法第十九條規定人民有依法律納稅之義務，
兩者併行不背。前者，要求政府依國民經濟進展之情形，隨時提高教育科學藝術工作
者之待遇；但並不因此免除該類人員依法納稅之義務。因此，除非法律明定得免納稅
義務者外，稅捐單位對之課徵各類稅款，無違憲法第十九條、第一百七十一條及中央
法規標準法第十一條之規定。是中科院不論依何法源設立，其所屬人員除非法律明定
免徵所得稅外，自不得解免其納稅之義務。又行政法上所謂信賴保護原則，係指人民
因相信既存之法秩序，而安排其生活或處置其財產，則不能因嗣後法規之制定或修正
，而使其遭受不能預見之損害，用以保護人民之既得權益。本原則之適用，係在禁止
新制定或修正法規有溯及既往之效力。而所謂平等原則，係指相同之事件應為相同之
處理，不同之事件則應為不同之處理，除有合理正當之事由外，否則不得為差別待遇
，合先明。本件中科院之預算雖分別依計畫編列人事費支應其員工之各項給與，但
實際上領受「品位加給」或「技術津貼」之非軍職人員，無論配屬之單位參與不同計
畫，均依該院所訂「科技人員品位加給支給標準表」、「技術員薪給標準表」之等級
，每月按級定額領取科技品位加給或技術津貼。且該院與其聘僱人員之約定事項亦載
明所指薪給，除實物代金及眷補費外，包括全部給與，其非軍職人員所領受之科技品
位加給或技術津貼，核屬因提供勞務所取得之報酬，應無行為時所得稅法第四條第八
款免納所得稅規定之適用。況財政部臺灣省北區國稅局於八十二年間派員前往該中科
院瞭解結果，其支付非軍職人員之科技品位加給及技術津貼確係按月給付方式，復經
中科院八十一年十一月三日（八一）訓誠字第一六八七三號函致該局，說明其各類薪
資扣繳所得稅狀況：「本院於年度開始即訂有各項研究計畫，並按照研究計畫逐月實
施。各項研究計畫除一般經費外，為獎勵科技人員竭盡心智參與研發工作，另編列研
發人員研究補助費及技術津貼。為便利作業，研發人員研究補助費係採按月發放方式
，再經由成本歸戶手續，回歸計畫預算內（研究補助費採個案給付，必將增加人力及
作業之負擔，不符經濟效益）」等語。足見中科院給付非軍職員工之品位加給及技術
津貼之所得，屬經常性研究補助費給與，且依職級按月定額支給，為提供勞務所取得
之報酬，依首揭規定，核非免稅之薪資所得，被告依法發單補徵稅款，並未逾稅捐稽
徵法第二十一條所定核課期間，於法並無不合。而首揭所得稅法之規定一直未變更，
又補充解釋該稅法之行政院及財政部之函釋，應追溯至首開稅法頒布時生效，自無行
政法信賴保護原則之適用。而中小學教師課後輔導等所得，與本件系爭所得，性質上
並非相同之事件，本件被告對原告課稅之處分，亦無違平等原則。又現役軍人之薪餉
，依行為時所得稅法第四條第一款規定，固免納所得稅，然原告並非現役軍人，自無
該款之適用。至軍事審判法第三條關於「視同現役軍人」之規定，有其特殊之立法目
的，與本件無涉，不得執為原告系爭所得亦應免納所得稅之論據。另納稅義務人如有
前開所得稅法第十四條第一項各類之所得，即應依同法第七十一條規定申報納稅，而
所得稅法第九十五條之規定，僅係為加強課稅資料之正確性，授予稽徵機關調查及督
促扣繳義務人對於扣繳報告之確實，是尚不因稽徵機關未為調查或督促扣繳義務人，
即認納稅義務人就其取得之所得不負申報納稅之義務。從而，被告依據首揭法律規定
，課徵原告本件系爭所得稅，無違憲法第一百六十五條、第一百七十一條及中央法規
標準法第十一條之規定。原告主張，核無足採。本件原處分洵無違誤，一再訴願決定
，遞予維持，俱無不合。原告起訴意旨，難謂有理，應予駁回。又本件事證已臻明晰
，原告請求進行言詞辯論及命中科院參加訴訟，核無必要，併此明。』為由，乃依
修正前行政訴訟法第二十六條後段，判決駁回再審原告在前訴訟程序之訴。核其所適
用之法規與該案應適用之現行法規並無違背，與解釋判例，亦無牴觸，並無所謂適用
法規顯有錯誤之情形；再審原告以前揭事實欄所載理由，主張原判決適用法規顯有錯
誤，核屬法律上見解之歧異；再審原告猶執詞主張本件應有信賴保護原則之適用，係
對原判決認本件無該原則適用之法律見解及事實認定為爭執，揆諸首揭說明，自不得
據以提起再審之訴。次查，憲法第一百六十六條、第一百六十七條及增修條文第十條
係規定科學之發明與創造之獎勵及古蹟文物之保護、於學術或技術有發明者之獎勵與
補助等，與憲法第十九條規定人民有依法律納稅之義務，兩者併行不悖。前者，要求
政府依國民經濟進展之情形，隨時提高教育科學藝術工作者之待遇、獎勵或補助發明
者；但並不因此免除該類人員依法納稅之義務。故除法律明定得免納稅義務者外，稅
捐單位對之課徵各類稅款，無違憲法第十五條、第二十二條、第二十三條、第一百六
十六條、第一百六十七條、增修第十條規定或比例原則。是中科院不論依何法源設立
，其所屬人員除非法律明定免徵所得稅外，自不得解免其納稅之義務。財政部七十九
年、八十三年及八十七年編印之所得稅法令彙編未將財政部六十八年十一月三十日台
財稅第三八五○一號函及行政院台八十四財第三七○○七號函編入，依該部七十九年
十月十八日台財稅第000000000號、八十三年八月三十一日台財稅第000
000000號、八十七年九月二十一日台財稅第八七一九六五三六六號函，非經重
行核定固不再援用。唯解釋函未編入彙編之原因不一，並非即認該解釋函與稅法規定
相違，稅捐稽徵機關本於稅法規定本旨解釋法條，其結論如與未經編入彙編之解釋函
相同，亦難謂為違法。原處分及一再訴願決定贅引上開二函釋，縱有未洽，惟依前開
稅法，系爭所得既非免稅所得，依法應予核課，結論相同，仍應予維持。再查，所得
稅法第四條第八款立法意旨，固在獎勵研究等，但仍須合於該款規定要件者，始能獲
免稅獎勵，尚非所有獎學金或補助費均得免稅。中科院發給員工之薪資雖分本薪與科
技品位加給、技術津貼二部分，但無論其給付名目為何，既均非免稅所得，自應全數
納稅。另上開所得稅法規定一直未變更，且財政部（六十八）台財稅第三八五○一號
函明白指出，凡依職級按月定額發給者，應屬研究人員之薪資所得，所得人應申報課
稅，並未就系爭依職級按月定額發給之所得為應予免稅之承諾。稅捐稽機關未於中科
院成立時，立即查明該院非軍職人員之品位加給、技術津貼得否免稅，其領取者有否
申報納稅，僅係稅捐機關有無失職問題，尚難據此認定再審被告同意系爭所得為免稅
所得，更非修正前訴願法第二條、第九條第二項所指視同行政處分。桃園縣稅捐稽徵
處大溪分處八十年四月八日函係回復檢舉人之檢舉，並非對納稅義務人為免稅之處分
。再審被告八十二年四月十五日北區國稅三字第八二○○七三○七號函僅係再審被告
對財政部之建議函，並非對外發布之有效函釋，縱再審原告因故不知悉前開法律或前
開函示意旨，仍不能免其納稅義務。行政院、財政部就中科院非軍職人員所領品位加
給及技術津貼等函釋，均係對該類所得是否合於所得稅法第四條第八款免稅條件為解
釋，亦即對條文文義為闡明，性質上為解釋函，應自法規生效之日起有其適用，且上
開函釋並非就稅法未規定事項另作補充規定。稅法對何種所得應課稅，何種所得可免
稅，既已有規定，再審被告自無待財政部就特定人之特定所得再為函釋，始得課徵。
再審被告所為補稅處分，尚無違反稅捐稽徵法第一條之一規定或依法課稅原則。而有
無扣繳憑單，中科院補發之扣繳憑單是否有權者所核發，於再審原告之納稅義務並無
影響。原判決並非以扣繳憑單為判決基礎，且再審原告所指經偽造、變造之扣繳憑單
，亦未經刑事判決宣告有罪確定，自不得執為再審理由。再審原告未申報系爭所得，
縱無故意或過失，亦僅得免予處罰，仍應補納短納之所得稅。另稅捐稽徵法第四十八
條之三之從新從輕原則，係納稅義務人違反該法之規定應受裁罰時，適用最有利於納
稅義務人之規定，與本件納稅義務人應繳納及補徵之稅捐無涉，且所得稅法第四條第
八款、第十四條第一項第三類規定，並未因修正而變更，自無稅捐稽徵法第四十八條
之三規定之新舊法適用問題。至品位加給、技術津貼應否併入退休金？已退休、去世
人員如何追繳所得稅？可否請求補發退休金差額均係另案問題，非本件所得審究。再
者，課稅與否應由稽徵機關依法認定，非可由事業團體或機關自行認定，再審原告主
張系爭所得業經發放單位認定為免稅云云，應屬誤解。綜上所述，再審原告主張各節
均無可採，再審被告依前開規定補徵再審原告漏繳稅款，一再訴願決定，遞予維持，
俱無違誤。原判決因而駁回再審原告前訴訟程序之訴，無適用法規顯有錯誤或為判決
基礎之證物係經偽造或變造之情形，從而再審原告主張原判決有行政訴訟法第二百七
十三條第一項第一款、第九款（相當於修正前行政訴訟法第二十八條第一款、第七款
）之再審事由提起本件再審之訴，揆諸首揭說明，殊難認有再審理由，應予駁回。本
件事證已臻明確，已無行言詞辯論及命中科院參加訴訟之必要，亦無向監察院、財政
部調閱再審原告所指資料之必要，均併此明。
據上論結，本件再審之訴為無理由，爰依行政訴訟法施行法第二條、第三條、行政訴
訟法第二百七十八條第二項、第九十八條第三項前段，判決如主文。
中　　華　　民　　國　　九十一　　　年　　　七　　　　月　　　二十五　　日
                    最 高 行 政 法 院  第 三 庭
                                審 判 長 法  官　　　葉　振　權
                                         法  官      林　家　惠
                                         法  官　　　鄭  淑  貞
                                         法  官　　　吳　錦　龍
                                         法  官　　　劉　鑫　楨
右  正  本  證  明  與  原  本  無  異
　　　　　　　　　　　　　　　　　　　　 法院書記官　陳　盛　信
中　　華　　民　　國　　九十一　　　年　　　七　　　　月　　二十六　　　日
